臺灣高等法院臺中分院民事判決
                                     110年度家上字第27號
上訴人      甲○○  
訴訟代理人  陳秉榤律師
被上訴人    乙○○  
上列當事人間確認婚姻關係存在事件，上訴人對於中華民國109
年12月16日臺灣彰化地方法院109年度婚字第95號第一審判決提
起上訴，並於本院為預備之反請求，本院於111年3月1日言詞辯
論終結，判決如下：
    主      文
原判決廢棄。
被上訴人第一審之訴駁回。
第一審、第二審訴訟費用均由被上訴人負擔。
    事實及理由
壹、被上訴人主張：兩造於103年12月16日結婚，隔（104）年6
    月1日持兩願離婚書向彰化○○○○○○○○○辦理兩願離婚登記。惟
    離婚書上證人謝○○、江○○被上訴人並不熟識，被上訴人簽署
    兩願離婚書前，謝、江2人已經在離婚書上簽妥姓名，未親
    自見聞兩造確有離婚之真意；又上訴人對被上訴人脅迫稱，
    若被上訴人不簽離婚書，將帶兩造之子蔡○○（103年11月24
    日生）同歸於盡，且曾歇斯底里摔東西、將蔡○○摔到床上，
    被上訴人為顧全大局乃順著上訴人，離婚亦非被上訴人之本
    意。爰提起本件訴訟，聲明：確認兩造之婚姻關係存在。反
    請求部分則以：兩造間並無難以維持婚姻之重大事由等語，
    資為抗辯。
貳、上訴人則以：兩造在離婚書上簽名後，才由謝、江2人在兩
    願離婚書上簽名，見證兩造離婚之真意。上訴人未脅迫被上
    訴人簽名離婚，被上訴人甚至在離婚後，給付蔡○○之扶養費
    數期，並就蔡○○扶養費、上訴人代墊之扶養費，與蔡○○會面
    交往等爭執，與上訴人在臺灣高雄少年及家事法院（下稱高
    雄少家法院）達成訴訟上和解（108年家親聲字第401號、44
    2號，嗣經108年度家續字第2號裁定駁回被上訴人繼續審判
    之聲請、108年度家聲續抗字第2號駁回被上訴人之抗告），
    被上訴人確有離婚之真意，被上訴人提起本件確認婚姻關係
    存在之訴，用意係在拒絕給付蔡○○之扶養費，及使已成立之
    和解歸於無效，重談對於蔡○○權利義務行使負擔之條件，實
    屬權利之濫用等語，資為抗辯，聲明：被上訴人之訴駁回。
    第2審預備主張：如認兩造之婚姻關係仍存在，兩造自離婚
    登記後未共同生活已逾5年，被上訴人濫用權利與上訴人涉
    訟，兩造婚姻難期修復，應認婚姻有難以維持之重大事由，
    並依民法第1052條之規定，預備反請求裁判離婚、酌定對蔡
    ○○權利義務行使或負擔之方式、及扶養費，並依不當得利返
    還請求權，請求給付代墊蔡○○之扶養費等情。
參、原審為上訴人敗訴之判決，上訴人聲明不服提起本件上訴，
    求為判決：㈠原判決廢棄。㈡被上訴人在第一審之訴駁回。若
    認兩造婚姻關係仍屬存在，並為預備之反請求：㈠請准上訴
    人與被上訴人離婚。㈡對於蔡○○之權利義務由上訴人行使或
    負擔。㈢被上訴人應自反請求書狀送達之翌日起至蔡○○成年
    前1日止，按月於每月5日前，給付上訴人蔡○○之扶養費11,5
    80元。如有遲誤一期履行，其後之12期視為已到期。㈣被上
    訴人應給付上訴人新台幣251,580元，及反請求聲請狀繕本
    送達之翌日起至清償日止，按週年利率5%計算之利息。被上
    訴人則聲明：上訴及反請求均駁回。
肆、經查：
　一、本件兩造於103年12月16日結婚，育有一子蔡○○，隔（104
      ）年6月1日，兩造親持兩願離婚書至戶政事務所辦理兩願
      離婚登記完竣。兩願離婚書上之證人謝○○、江○○兩造均為
      秀傳彰濱醫院之員工，謝、江、與上訴人為加護病房之護
      理師，被上訴人為開刀房之醫佐。謝、江2人於兩願離婚
      書證人欄簽名前後，未曾向被上訴人面詢是否有離婚之「
      真意」。又兩造離婚登記後，就高雄少家法院108年度家
      親聲字第401號酌定未成年子女會面交往方式事件、108年
      度家親聲字第442號給付扶養費事件，合併於108年7月29
      日成立和解。其後被上訴人請求繼續審判，經高雄少家法
      院駁回（案號各如前述）等各節，為兩造所不爭執，並有
      戶籍謄本（原審卷第16頁）、兩願離婚書（原審卷第17頁
      ）在卷可證，並經調卷前述卷證核實，自可信為真實。
　二、被上訴人係在證人謝伃雯、江文之前，於兩願離婚書後簽
      名，此已據證人謝○○於原審證稱：「…上訴人拿協議書給
      我們簽名，我看上面被上訴人已經簽名了，我是簽最後一
      個。我簽名的時候江○○名字已經簽名了」（原審卷第108
      頁）；核與證人江文於原審所證：「（我簽名時）除了我
      與另一位證人的簽名欄外，該簽名的地方都已經簽名及蓋
      章了。我沒有細看上面的內容，我只有印象我確定他們二
      人（指兩造）都有簽名，我忘記內容我有沒有細看，我只
      知道我要求就是他們二人都有簽名蓋章」等語相符（原審
      卷第112頁），被上訴人主張其未簽名之前，謝○○、江○2
      人已在兩願離婚書上簽名一節，為上訴人所否認，被上訴
      人復未舉證以實其說，並非可採。
　三、修正前民法第1050條規定：「兩願離婚，應以書面為之，
      並應有二人以上證人之簽名」，因舊法兩願離婚規定過於
      簡略，極易發生弊端，特增設「應向戶籍機關為離婚之登
      記」規定，使第三人對其身分關係更易於查考，符合社會
      公益。修正之現行民法第1050條即規定為：「兩願離婚，
      應以書面為之，有二人以上證人之簽名並應向戶政機關為
      離婚之登記」，兩造於104年6月1日親持兩願離婚書至戶
      政事務所辦理兩願離婚登記，此為兩造不爭執之事實，被
      上訴人為正常理智之成年人，尚且鄭重其事至政府機關辦
      理離婚登記，將離婚之事實揭示於政府文書，並非信口「
      離婚非其本意」所得解釋。又被上訴人於離婚登記之後，
      以兩造於前記時間離婚為由，於106年10月30日聲請高雄
      少家法院酌定蔡○○會面交往方式（106年度家非調字第207
      4號），其後經撤回；此亦經本院調卷核閱屬實。事後，
      被上訴人又以兩造已離婚為由，再次於107年12月30日聲
      請高雄少家法院酌定蔡○○會面交往方式（108年度家親聲
      字第401號），被上訴人親自辦理兩願離婚登記於先，以
      離婚為由聲請兩度聲請酌定蔡○○會面交往方式於後，綜合
      被上訴人表現於外之客觀事實，被上訴人自有離婚之法效
      意思；被上訴人主張遭脅迫而簽兩願離婚書、離婚非其本
      意一節，為上訴人所否認，被上訴人亦未舉證以實其說，
      亦非可採。
  四、按證人在兩願離婚之證書上簽名，固無須於該證書作成時
      同時為之。惟既稱證人，自須對於離婚之協議在場聞見，
      或知悉當事人間有離婚之協議，始足當之。如配偶之一方
      持協議離婚書向證人請求簽名時，他方尚未表示同意離婚
      ，證人自不知他方之意思，即不能證明雙方已有離婚之協
      議。是證人縱已簽名，仍不能謂已備法定要件而生離婚之
      效力（參照最高法院 69年度第10次民事庭會議決議㈡）。
      本件被上訴人有離婚之真意，而與上訴人於兩願離婚書上
      簽名，兩造均有離婚之法效意思，願受離婚法律效果之拘
      束，後由上訴人出示兩願離婚書，將兩造離婚之真意轉知
      證人謝伃雯、江文，由謝、江2人親聞兩造離婚之真意而
      簽名見證（與上開最高法院民事庭決議所稱：「配偶之他
      方尚未表示同意離婚，證人自不知他方之意思」並不相同
      ），並已完成離婚登記，符合現行民法第1050條兩願離婚
      之法定要件，不能以謝伃雯、江文未向被上訴人當面求證
      是否有離婚之「真意」，而認謝、江2人未親聞兩造有離
      婚之協議。
　五、又行使權利，應依誠實及信用方法。權利人在相當期間內
      不行使其權利，依特別情事足使義務人正當信賴權利人已
      不欲其履行義務，甚至以此信賴作為自己行為之基礎，而
      應對其加以保護，依一般社會通念，權利人行使權利乃有
      違誠信原則者，應認其權利失效，不得行使。配偶雙方離
      婚，立即面臨重新改變生活型態、住居所、工作地點調整
      、夫妻財產分配、對未成年子女權利義務行使負擔、扶養
      義務變動等人生驟變，甚至須面對重新規畫感情生活、擇
      偶再婚之重大問題，可謂為人生重大變故，其法律效果應
      及時確定，一旦離婚無效，對離婚配偶雙方之人格權益之
      影響程度，豈僅重大可以比擬。本件兩造於104年6月1日
      辦理離婚登記，至被上訴人於109年4月17日原審提起確認
      婚姻關係存在之訴，其間時間相隔已近5年，上訴人並已
      離開原任職之秀傳彰濱醫院轉至台南上班、搬回高雄娘家
      ，更新職業生涯及生活環境，被上訴人甚至於106年10月3
      0日、107年12月30日兩度聲請高雄少家法院酌定蔡○○會面
      交往方式，足見上訴人依離婚之效果重新規畫生活已久，
      而被上訴人亦以離婚為由行使權利，足使上訴人正當信賴
      被上訴人已不欲主張兩造之婚姻關係繼續（進而使兩造再
      負同居之義務、日常家務代理等義務），並以此信賴作為
      上訴人生活規劃之基礎，依社會通念，應對上訴人加以保
      護，被上訴人提起本件確認婚姻關係存在之訴有違誠信原
      則，其權利失效。
  六、從而，被上訴人主張離婚無效，請求確認兩造婚姻關係存
      在，為無理由，應予駁回。原審為上訴人敗訴之判決，尚
      有未合，上訴意旨指摘原審判決不當，為有理由，爰廢棄
      原判決，改判如主文第2項所示。又兩造之婚姻關係既不
      存在，上訴人預備之反請求，即無須再加裁判。至於被上
      訴人請求其母到庭作證一事（本院卷第233頁），核與兩
      造婚姻關係是否存在無涉，並無調查之必要。本件事證已
      臻明確，兩造其餘主張陳述及所提之證據，經本院審酌後
      ，核於本件判決之結果均無影響，自毋庸一一論列，附此
      敘明。
伍、據上論結：本件上訴為有理由，依法判決如主文。
中　　華　　民　　國　　111 　年　　3 　　月　　15　　日
                   家事法庭    審判長 法　官  王　銘
　　　　　　　　　　　      　　　　　法　官  高英賓 
　　　　　　　　　　　      　　　　　法　官  唐敏寶
正本係照原本作成。
如不服本判決，應於收受送達後二十日內向本院提出上訴書狀，
其未表明上訴理由者，應於提出上訴後二十日內向本院補提理由
書狀（均須按他造當事人之人數附繕本）。因疫情而遲誤不變期
間，得向法院聲請回復原狀。
上訴時應提出委任律師或具有律師資格之人之委任狀。委任有律
師資格者，另應附具律師資格證書及釋明委任人與受任人有民事
訴訟法第四百六十六條之一第一項但書或第二項所定關係之釋明
文書影本。如委任律師提起上訴者，應一併繳納上訴裁判費。
                                     書記官  賴宜汝
　　　　　　　　　　　　　　　　　　 
中　　華　　民　　國　　111 　年　　3 　　月　　15　　日